【裁判字號】    97,家上,19
【裁判日期】    970520
【裁判案由】    確認親子關係不存在等
【裁判全文】
臺灣高等法院民事判決                  97年度家上字第19號
上  訴  人  丁○○
被 上訴 人  甲○（即熊喜雪之承受訴訟人）
            乙○○○（即熊喜雪之承受訴訟人）
            丙○○（即熊喜雪之承受訴訟人）
兼 上二 人
訴訟代理人  戊○○(即熊喜雪之承受訴訟人）
上列當事人間請求確認親子關係不存在等事件，上訴人對於中華
民國96年8月3日臺灣士林地方法院95年度親字第9號第一審判決
提起上訴，本院於97年5月6日言詞辯論終結，判決如下：
    主      文
原判決廢棄。
被上訴人在第一審之訴駁回。
第一、二審訴訟費用由被上訴人負擔。
    事實及理由
一按「當事人死亡者，訴訟程序在有繼承人、遺產管理人或其他
  依法令應續行訴訟之人承受其訴訟以前當然停止」，民事訴訟
  法第168條定有明文。原審原告熊喜雪於原審繫屬中之民國96
  年6月2日死亡，有其戶籍謄本在卷可憑（本院第263號卷第7頁
  ），然其於95年6月24日由特別代理人戊○○委任廖克明律師
  為訴訟代理人，有委任狀附卷可按（原審卷第14頁），依同法
  第173條前段「第一百六十八條、第一百六十九條第一項及第
  一百七十條至前條之規定，於有訴訟代理人時不適用之」之規
  定，原審訴訟程序不因熊喜雪之死亡而當然停止；然至原判決
  送達時之96年8月9日，訴訟代理權即歸消滅，訴訟程序亦即由
  是當然停止，此部分已經原審於96年12月18日裁定命熊喜雪之
  除上訴人以外之繼承人甲○、戊○○、乙○○○、丙○○為熊
  喜雪之承受訴訟人，續行訴訟。另被上訴人甲○經合法通知，
  未於言詞辯論期日到場，核無民事訴訟法第386條所列各款情
  形，應准上訴人之聲請，由其就被上訴人甲○部分一造辯論而
  為判決。
二被上訴人之被繼承人熊喜雪起訴主張：伊元配梅慧芬於48年5
  月12日難產生下一女嬰，旋即血崩死亡，該女嬰名「丁○○」
  並經戶籍登記，嗣伊因故無法撫育該名女嬰而將之出養，惟未
  自戶籍遷出，故戶籍上仍有「三女丁○○」之登記。伊於49年
  間與甲○結婚，甲○於55年底帶回一身分不明之一歲女嬰即上
  訴人，伊與上訴人未為收養手續，亦未向戶政機關申報，而係
  沿用已出養之「丁○○」之名義，從而上訴人戶籍登記之父為
  伊、母為梅慧芬，實則上訴人與伊、梅慧芬、甲○等三人皆無
  事實上血緣關係。爰求為確認上訴人與伊間之親子關係不存在
  云云。
  上訴人則以：伊與熊喜雪雖無血緣關係，惟伊自出生迄今均生
  長於此家庭，伊之存在係一事實，不容否認。本件非伊要求熊
  喜雪收養伊，而係熊喜雪主動於伊襁褓之時即收養伊，熊喜雪
  與甲○對伊均視同己出而疼愛有加，是無論於法律上或情感上
  ，伊均為亦願意當熊喜雪之子女等語，資為抗辯。
三原審判決確認上訴人與熊喜雪間之親子關係不存在，上訴人提
  起上訴，聲明：
  (一)原判決廢棄。
  (二)被上訴人在第一審之訴駁回。
  被上訴人戊○○、乙○○○、丙○○則聲明：上訴駁回。
  被上訴人甲○受合法通知，未於言詞辯論期日到場，亦未提出
  任何書狀為聲明或陳述。
四按確認法律關係之訴，非原告有即受確認判決之法律上利益者
  ，不得提起之，民事訴訟法第247條第1項前段定有明文。所謂
  即受確認判決之法律上利益，係指法律關係之存否不明確，致
  原告在私法上之地位有受侵害之危險，而此項危險得以對於被
  告之確認判決除去之者（最高法院27年度上字第316號判例參
  照）。本件熊喜雪主張上訴人非其親生子女，且非其在婚姻關
  係中所生，自不受婚生推定，惟上訴人戶籍謄本之父親欄位記
  載為熊喜雪，與真實之血緣關係不符，致兩造間身分關係處於
  不明確之狀態，又此項不明確之狀態，有待確認判決予以除去
  ，足認熊喜雪提起本件訴訟，以確認兩造間之親子關係不存在
  ，有即受確認判決之法律上利益，上訴人所辯本件並無訴之利
  益云云，尚無足採。
五熊喜雪主張前揭事實，固以財團法人長庚紀念醫院林口分院96
  年6月26日（96）長庚院法字第0547號函附親子鑑定報告載：
  「六、結論：根據VWA，D2S1338，D8S1179，D18S51，D5S818
  ，D7S820等位點之遺傳標記分析結果，據以排除『熊喜雪是丁
  ○○的親生父親』（六重排除）」等語（原審卷第99頁）為據
  。然熊喜雪係請求「確認上訴人與熊喜雪間之親子關係不存在
  」，所謂親子者，不限於親生父母子女關係之自然血統者，即
  養父母子女關係之擬制親子關係（法律擬制之親子關係）亦包
  括在內。次按「收養子女，應以書面為之，但自幼撫養為子女
  者不在此限」、「關於親屬之事件……其在修正前發生者除本
  施行法有特別規定者外，不適用修正後之規定」，民法親屬編
  74年6月3日修正公布前民法第1079條及民法親屬編施行法第1
  條後段分別定有明文。另「民法第一千零七十九條但書之所謂
  幼，係指未滿七歲者而言」，已據司法院31年院字第2332號著
  為解釋。是在民法親屬編修正前收養未滿七歲之子女者，祇須
  有自幼撫養之事實，並有以之為子女之意思即可成立，不以訂
  立書面為必要。
六上訴人不否認其與熊喜雪間無血緣關係（本院卷第69頁背面）
  ，然依熊喜雪於起訴狀載：「……約民國55年底，原告（熊喜
  雪）和後婚之配偶甲○（兩人在民國49年結婚）帶回一個身分
  不明的一歲女嬰〔即被告（上訴人）〕……沿用理論上應已經
  七歲且已送給他人的『丁○○』之戶口登記……」等語（原審
  調字卷第2頁），顯然上訴人於一歲襁褓之時即進入熊喜雪之
  家庭，斯時上訴人未滿七歲，符合上述「幼」之定義。再以熊
  喜雪所稱上訴人沿用丁○○之名，迄熊喜雪死亡前，上訴人仍
  以丁○○之名行世，戶籍上登記之父仍為熊喜雪，有上訴人戶
  籍謄本在卷可參（原審卷第21頁），顯見在法律上熊喜雪均以
  上訴人之父自居。而七歲之孩童生活無法自理，端賴父母之撫
  養、照顧、教導，方得以長大成立，遑論上訴人進入熊喜雪家
  庭時之一歲稚齡。參諸熊喜雪係中央警官學校畢業，曾任彰化
  縣警察局溪湖分局分局長，迄彰化縣警察局戶政事務所主任退
  休，有其戶籍謄本可考（原審卷第75頁），其智識、社會地位
  高於一般人，又曾任戶政事務所主任，當知苟無收養上訴人之
  意，得依戶籍法相關規定將上訴人除籍，且無庸對上訴人負撫
  養之義務，乃熊喜雪於死亡前均未將上訴人戶籍上之名義為任
  何更正、變更之手續，以其配偶甲○僅係家管（原審卷第75頁
  ），無何收入一節觀之，甲○不可能單獨對上訴人負起撫養之
  責，顯然熊喜雪自上訴人一歲進入熊家後，由養父熊喜雪、養
  母甲○對上訴人負起撫養之責，迄上訴人於私立康寧護校高級
  護理科畢業為止（原審卷第75頁），堪認熊喜雪有以上訴人為
  自己子女之意思並自幼撫育之事實，熊喜雪、上訴人間收養關
  係已成立。熊喜雪請求確認上訴人與熊喜雪間之親子關係不存
  在，為無理由，不應准許。
七綜上所述，被上訴人請求確認上訴人與熊喜雪間之親子關係不
  存在，為無理由，應予駁回。原審為上訴人敗訴之判決，尚有
  未洽，上訴意旨指摘此部分原判決不當，求予廢棄改判，為有
  理由，應由本院予以廢棄，改判如主文第二項所示。
八本件因事證已臻明確，兩造其餘攻擊、防禦方法及所為之立證
  ，經審酌後認與判決之結果不生若何影響，無庸再逐一予以論
  列，合併敘明。
據上論結，本件上訴為有理由，依民事訴訟法第450條、第85條
第1項前段、第463條、第385條第1項前段，判決如主文。
中    華    民    國    97    年    5     月    20    日
                    民事第十六庭
                        審判長法  官 沈方維
                              法  官 王淇梓
                              法  官 湯美玉
正本係照原本作成。
被上訴人如不服本判決，應於收受送達後20日內向本院提出上訴
書狀，其未表明上訴理由者，應於提出上訴後20日內向本院補提
理由書狀（均須按他造當事人之人數附繕本）上訴時應提出委任
律師或具有律師資格之人之委任狀；委任有律師資格者，另應附
具律師資格證書及釋明委任人與受任人有民事訴訟法第466條之1
第1項但書或第2項（詳附註）所定關係之釋明文書影本。
中    華    民    國    97    年    5     月    21    日
                              書記官 蕭進忠
附註：
民事訴訟法第466條之1（第1項、第2項）：
對於第二審判決上訴，上訴人應委任律師為訴訟代理人。但上訴
人或其他法定代理人具有律師資格者，不在此限。
上訴人之配偶、三親等內之血親、二親等內之姻親，或上訴人為
法人、中央或地方機關時，其所屬專任人員具有律師資格並經法
院認為適當者，亦得為第三審訴訟代理人。


司法院資訊處製作；財團法人民間司法改革基金會備份。
